臺灣彰化地方法院民事判決　九十一年度重訴字第一五八號
　　原　　　告　乙○○
　　被　　　告　丙○○
　　訴訟代理人　甲○○
右當事人間請求分割共有物事件，本院判決如左：
    主　　　文
兩造共有坐落彰化溪湖鎮○○段第一一０五地號、地目旱、面積零點壹陸陸壹公頃土
地，同段第一一０六地號、地目建、面積零點零捌壹肆公頃土地，同段第一一一一地
號、地目田、面積零點壹肆陸肆公頃土地、同段第一一一０地號、地目田、面積零點
零陸陸伍公頃土地，分割方法如附圖丙案所示，編號Ａ部分面積零點零捌參零伍公頃
土地、編號Ｃ部分面積零點零肆零柒公頃土地、編號Ｅ部分面積零點零柒參貳公頃土
地、編號Ｇ部分面積零點零參參貳伍公頃土地，均由原告取得；編號Ｂ部分面積零點
零捌參零伍公頃土地、編號Ｄ部分面積零點零肆零柒公頃土地、編號Ｆ部分面積零點
零柒參貳公頃土地、編號Ｈ部分面積零點零參參貳伍公頃土地，均由被告取得。
訴訟費用由被告負擔二分之一，餘由原告負擔。
    事　　　實
甲、原告方面：
一、聲明：求為判決如主文所示。
二、陳述：
（一）系爭坐落彰化溪湖鎮○○段第一一０五地號、地目旱、面積０‧一六六一公頃
      土地，同段第一一０六地號、地目建、面積０‧０八一四公頃土地，同段第一
      一一一地號、地目田、面積０‧一四六四公頃土地、同段第一一一０地號、地
      目田、面積０‧０六六五公頃土地，為兩造所共有，應有部分各為二分之一，
      土地並無因物之使用目的而不能分割之情事，兩造各共有人間亦未訂有不分割
      之協議，惟因兩造間調解未能成立，為此訴請判決分割系爭土地如附圖甲或丙
      案。
（二）附圖甲案係將坐落彰化溪湖鎮○○段第一一０五、一一０六地號土地各分割為
      二分之一，至於同段第一一一０、一一一一地號土地，因地目相同可合併分割
      ，倘若以單筆各自分割方式，將造成該二筆土地無法連接，難以耕作。又如將
      四筆土地各自單獨分割，則可採附圖丙案之分割方法，因原告之灌溉抽水機在
      東方，被告之灌溉抽水機在西方，為耕作之需，故請將附圖丙案東方之土地分
      歸原告，西方之土地分歸被告，而同段第一一一０地號應以斜線分割，留四米
      寬通路以供耕耘機通行編號Ｆ、Ｈ部分。至於被告所提出之附圖乙案，因不符
      原物分割原則，故原告不同意。
三、證據：提出土地登記簿謄本四件、地籍圖謄本一件、調解不成立證明書影本一件
    等為證，並聲請履勘現場。
乙、被告方面：
一、聲明：同意分割。
二、陳述：系爭土地中，坐落彰化溪湖鎮○○段第一一０五、一一一一地號土地現為
    被告耕作使用，因農機出入及農產運輸，被告於同段第一一０五、一一０六地號
    土地東面構築約三公尺農路，原告耕作另二筆土地，應採用附圖乙案之分割方法
    ，並將分割線之東邊土地分歸被告，西邊土地分歸原告，此方案便利兩造工作，
    至於應補貼多少價差由兩造協議決定。而甲案之分割方法，對於被告耕作不便，
    亦不利將來土地利用。如果有土地要單獨分割，就必須四筆土地均單獨分割，惟
    不同意丙案。原告所提方案有利於自己，故訴訟費用應全由原告負擔。
丙、本院依聲請履勘現場，並囑託彰化縣溪湖地政事務派員至現場勘測。
    理　　　由
一、原告主張系爭坐落彰化溪湖鎮○○段第一一０五地號、地目旱、面積０‧一六六
    一公頃土地，同段第一一０六地號、地目建、面積０‧０八一四公頃土地，同段
    第一一一一地號、地目田、面積０‧一四六四公頃土地、同段第一一一０地號、
    地目田、面積０‧０六六五公頃土地，均為兩造所共有，應有部分各為二分之一
    ，土地並無因物之使用目的而不能分割之情事，兩造各共有人間亦未訂有不分割
    之協議，惟因兩造間調解未能成立等語，為被告所不爭執，且有土地登記簿謄本
    、調解不成立證明書等可稽，自堪信為真實。又其中同段第一一０五、一一一０
    、一一一一地號等農地，為原告與被告於八十九年一月四日前所共有，依農業發
    展條例第十六條第四款規定得分割為單獨所有，故原告請求依民法第八百二十三
    條第一項、第八百二十四條第二項之規定判決分割系爭土地，洵屬有據，應予准
    許。
二、共有人因共有物分割之方法不能協議決定，而提起請求分割共有物之訴，應由法
    院斟酌當事人之聲請、共有物之性質、經濟效用及全體共有人之利益等公平決定
    之。經查：系爭四筆土地上有如複丈成果圖所示，無任何建物分布之情形，業經
    本院會同彰化縣溪湖地政事務所人員赴現場履勘屬實，且有勘驗筆錄、簡圖及土
    地複丈成果圖在卷足憑，並為兩造所不爭執。至系爭土地之分割方法，爰分述如
    下：（一）、如採附圖甲案所示之分割方法，因被告表示反對僅就坐落彰化溪湖
    鎮○○段第一一一０、一一一一地號土地合併分割，故附圖甲案合併分割部分，
    未得全體共有人同意，當無可採。（二）、如採附圖乙案所示之分割方法，則同
    段第一一０五、一一０六地號土地顯然未依共有人原應有部分而為分割，其中同
    段第一一０六地號土地地目為建地，編號Ｃ部分面積為０‧０六三公頃，編號Ｄ
    部分面積為０‧０一八四公頃，此種分割方法造成分得編號Ｃ部分之人，其土地
    利益遠大於分得Ｄ部分之人，殊有違公平。（三）、如採附圖丙案所示之分割方
    法，則四筆土地均按原應有部分比例分割，各共有人分得土地之利益均等，且編
    號Ｆ、Ｈ部分亦有預留通路可供耕耘機通行，兼顧分得編號Ｆ、Ｈ部分之人土地
    利用之利益。綜上所述，系爭土地之分割方案，本院參土地利用之公平性及合理
    性等因素，認應以附圖丙方案所示之分割方法為適當。綜上所述，本院認附圖丙
    案之分割方案，堪值採用，爰依此一分割方案，判決系爭土地分割為如主文所示
    。
三、本件被告之行為，按當時之訴訟程度，為伸張或防衛其權利所必要，爰命勝訴之
    原告負一部分訴訟費用。
四、本件待證事實已臻明確，兩造其餘之攻擊防禦方法、舉證與聲明，均不影響本件
    判決之結果，爰不一一論列，附此敘明。
據上論結，本件原告之訴為有理由，爰依民事訴訟法第七十八條、第八十一條第二款
，判決如主文。
中　　　華　　　民　　　國　　九十一年　　　十二　　　月　　二十五　　日
                                臺灣彰化地方法院民事第一庭
~B法　　　官　陳弘仁
右正本證明與原本無異。
如不服本判決，應於判決送達後廿日之不變期間內，向本院提出上訴狀。
~B法院書記官　王振州
中　　　華　　　民　　　國　　九十一年　　　十二　　　月　　二十五　　日
附圖
